最高法院民事判決　　　　　　　　　　　　　　　　八十七年度台上字第六八○號
　　上 訴 人　邱建勳
　　被上訴人　邱顯達
　　　　　　　邱淑英
　　　　　　　邱寶玉
　　　　　　　邱太平
　　　　　　　邱清泉
右當事人間請求拆屋還地等事件，上訴人對於中華民國八十五年九月十三日台灣高等
法院第二審更審判決（八十五年度上更(二)字第七五號），提起上訴，本院判決如左：
    主  文
原判決廢棄，發回台灣高等法院。
    理  由
本件上訴人主張：原坐落桃園縣八德鄉○○段二三○號土地（下稱原二三○號土地）
為被上訴人之被繼承人即第一審共同被告邱垂遠、訴外人邱聯春及伊之父邱旺與邱垂
文（即邱倉之子）所共有之祖業，於民國六十八年間分割成同段二三○、二三○之一
、二三○之二、二三○之三、二三○之四、二三○之五、二三○之六號七筆土地，而
將其中二三○之四、二三○之六號土地二筆（下稱系爭土地）分割轉讓與伊，並已辦
畢所有權移轉登記，伊取得系爭土地之單獨所有權。詎被上訴人所有之建物仍繼續無
權占用該土地，伊依民法第七百六十七條、第一百七十九條規定，請求被上訴人拆除
該建物，將其基地交還，及返還相當於租金之不當得利等情，求為命被上訴人將系爭
土地內如原判決附圖所示Ａ部分面積○‧○○三五公頃、Ｂ部分面積○‧○○三七公
頃之地上建物拆除，將該基地交還伊，並共同給付伊新台幣（下同）二萬五千三百六
十八元及其法定遲延利息之判決。
被上訴人則以：伊係依邱旺於三十九年間所立之分書而占有系爭房地，並非無權占
有。伊先父邱垂遠與邱聯春、邱垂文於六十八年辦理原二三○號土地細分時，委託上
訴人代辦，上訴人趁取得邱垂遠之印鑑及證件之便，擅自巧取系爭土地等語，資為抗
辯。
原審維持第一審所為上訴人敗訴之判決，駁回其上訴，係以：原二三○號土地為邱垂
遠、邱聯春、邱垂文三人所共有，於六十八年十月十三日分割成前述七筆土地，而將
系爭土地二筆轉讓與上訴人，並完成所有權移轉登記之事實，有所有權分割契約書、
買賣所有權移轉契約書、土地複丈結果通知、增值稅繳清證明書可稽。系爭土地係因
邱垂遠、邱聯春、邱垂文協議分割而來，並由該三人共同轉讓與上訴人，已由上訴人
取得其所有權。查原二三○號土地屬邱旺所有，邱旺於三十九年間為分配家族產業而
書立分鬮書，將原二三○號土地、地上建物及其他物品分配與其子即長子邱垂文、次
子邱聯春、三子邱垂遠（原名邱垂分），原二三○號土地已移轉與邱垂遠等三人，足
見原二三○號土地及其上土塊厝建物均屬兩造之祖業，因邱旺之分配祖業之結果，而
由邱垂文、邱聯春、邱垂遠共同取得所有，兩造對此亦不爭執。系爭土地及地上建物
既均屬邱垂文等三人共有，而上開建物建築在系爭土地上，非無正當權源。系爭土地
因邱垂文等三人於六十八年間協議分割後再轉讓與上訴人，其轉讓並不及於地上建物
，則原同屬邱垂文等三人共有之土地及建物，因系爭土地之轉讓，而分別屬於上訴人
及邱垂文等三人所有，上訴人即有容忍該地上建物所有人使用系爭土地之義務。被上
訴人係邱垂遠之繼承人，對於系爭土地之使用，上訴人自亦須容忍之。從而被上訴人
並非無權占有系爭土地，本件上訴人請求被上訴人拆除系爭土地上之建物，將該土地
交還，並返還不當得利，即屬無據等詞，為其判斷之基礎。
查上訴人一再主張，伊原名為邱垂分，於四十九年九月十三日改名為邱建勳云云（見
第一審卷九一頁背面、九二頁正面、原審上更(一)字卷五四頁背面）。又依卷附戶籍謄
本記載，上訴人確有前述改名之情事，其父為邱旺，其母為邱王日，邱垂遠為邱旺之
長子，上訴人與邱垂遠、邱聯春為同胞兄弟，而邱垂文為邱倉之養子，其父並非邱旺
（見第一審卷四六頁、一一九頁、原審上字卷四九頁、上更(二)字卷七八頁、八一頁、
八四頁、本院八十四年度台上字第三六一號卷二○頁、三三頁，並參見原審上字卷二
七頁系統表）。且邱旺於三十九年間書立分鬮書，將其家產分配與其子三人即邱垂遠
、邱聯春、邱垂分（即上訴人），有父立分鬮書可稽（見第一審卷三○頁至三三頁、
原審上更(二)字卷三一頁至三三頁）。則原審謂，邱旺分配家產，將原二三○號土地及
地上建物等分配與其長子邱垂文等三人，邱垂遠原名為邱垂分，為邱旺之三子等語，
即有認定事實核與卷內資料不符之違法。次查上訴人於原審主張，原二三○號土地為
伊父邱旺與邱垂文共有之祖業，於六十八年間分割為前述七筆土地，伊取得分割後之
系爭土地，雖以買賣形式向邱垂文、邱垂遠、邱聯春取得，事實上係基於祖業協議分
割取得單獨所有權云云（見原審上更(二)字卷一二五頁正、背面）。且邱垂遠亦自承「
實際上沒有買賣，只是分割，每人均三分之一持分，我並沒有買賣」，「實際並沒有
買賣土地行為，只是方便協議分割登記，做形式上之買賣契約」云云（見第一審卷一
二二頁正面）。又原二三○號土地及其上建物為兩造之祖業，邱旺分配祖業，為原審
認定之事實。倘系爭土地確係協議分割祖產而分歸上訴人取得，則上訴人取得系爭土
地後，能否謂不得本於所有權，訴請被上訴人拆屋還地及返還不當得利，非無推求之
餘地。乃原審未詳查究明，遽以上開情詞為上訴人不利之判決，尚難以昭折服。上訴
論旨，指摘原判決不當，聲明廢棄，非無理由。
據上論結，本件上訴為有理由。依民事訴訟法第四百七十七條第一項、第四百七十八
條第一項，判決如主文。
中      華      民      國    八十七    年      三      月    二十七    日
                              最高法院民事第二庭
                                  審判長法官  曾  桂  香
                                        法官  劉  延  村
                                        法官  徐  璧  湖
                                        法官  劉  福  聲
                                        法官  蘇  達  志
      右正本證明與原本無異
                                              書  記  官
中      華      民      國    八十七    年      四      月      十      日
